【裁判字號】    98,消債抗,566
【裁判日期】    981111
【裁判案由】    聲請更生程序
【裁判全文】
臺灣高雄地方法院民事裁定           98年度消債抗字第566號
抗  告  人  甲○○
上列抗告人因聲請更生程序事件，對於本院98年度消債更字第11
18號裁定提起抗告，本院裁定如下：
    主  文
抗告駁回。
抗告程序費用新台幣壹仟元由抗告人負擔。
    理  由
一、抗告意旨略以：抗告人有不能清償債務情事，前已提出債權
    人清冊，以書面向最大債權金融機構請求共同協商債務清償
    方案，於民國95年5 月18日協商成立並約定每月償還新臺幣
    （下同）55,281元，惟因抗告人每月收入42,000元扣除一般
    生活支出後，顯無法再繼續履行原協議條件，而於97年10月
    毀諾。惟與銀行協商之條件，抗告人並無協商之空間，且抗
    告人因照料婆婆與配偶增加醫療費用與應給付中國信託商業
    銀行及台北富邦商業銀行債務後，已入不敷出，顯已無力繼
    續履行原協商條件，而有非可歸責於己之事由，爰依消費者
    債務清理條例第151條第5項但書之規定，聲請裁定准予更生
    ，乃原審法院不察，竟以抗告人尚非不能支應協商款項為由
    駁回抗告人之聲請，爰依法提起本件抗告等語，並聲明：原
    裁定廢棄。
二、按債務人與金融機構協商成立者，不得聲請更生或清算，但
    因不可歸責於己之事由，致履行顯有重大困難者，不在此限
    ；本條例施行前，債務人依金融主管機關協調成立之中華民
    國銀行公會會員辦理消費金融案件無擔保債務協商機制與金
    融機構成立之協商，準用前項之規定，消費者債務清理條例
    第151 條第5 項、第6 項分別定有明文。又聲請更生或清算
    不合程式或不備其他要件者，法院應以裁定駁回之，但其情
    形可以補正者，法院應定期間先命補正，復為同條例第8 條
    所明定。是債務人與金融機構協商成立債務清償方案後，即
    應由債務人按其條件履行，如因事後發生情事變更，在清償
    期間收入或收益不如預期，致該方案履行困難甚或履行不能
    ，因不可歸責於己，始能例外准許債務人聲請更生或清算，
    以避免債務人任意毀諾已成立之協商，濫用更生或清算之裁
    判上債務清理程序。從而，所謂「不可歸責於己之事由」，
    應係指客觀上聲請人之支出增多，或收入、收益減少，非其
    成立協商時所能預期，諸如物價上漲而成本增加、家屬患病
    等以致支出增加，或因病無法工作、僱佣之公司倒閉或裁員
    、失業、減薪等以致收入減少，均屬之。
三、經查：
(一)抗告人雖曾於95年5月間與當時最大債權銀行，依「金融主
    管機關協調成立之中華民國銀行公會會員辦理消費金融案件
    無擔保債務協商機制」與如附表所示之無擔保債權人達成分
    期還款協議，每月需償還55,281元，有卷附協議書可參（見
    原審卷第48頁），抗告人於97年10月間毀諾不再履行，亦為
    抗告人所自認。惟前開協商尚有陽信銀行未參與協商，抗告
    人向最大債權銀行陽信銀行依消費者債務清理條例申請前置
    協商復遭退件，有前置協商退件通知函在卷可稽（原審卷第
    11頁）。抗告人據以聲請更生，本院自應綜合抗告人目前全
    部收支及財產狀況，評估是否已不能維持符合人性尊嚴之最
    基本生活條件，而有「不能清償或不能清償之虞」之情。
(二)抗告人主張其每月需支出房地貸款及個人必要生活費用共計
    16,900元，經原審認定並未逾98年度高雄市每人每月最低生
    活所需費用，應足認定。又抗告人尚須負擔其子之扶養費用
    每月5,500元乙情，亦經原審採信。另抗告人主張其尚須支
    出其女之扶養費用每月5,500元、子女教育費用每月7,020元
    、婆婆之扶養及醫療費用每月3,500元等情。惟查：受扶養
    權利者，以不能維持生活而無謀生能力者為限，民法第1117
    條訂有明文，抗告人之女吳靜宜業已成年，97年度並有工作
    收入69,100元，且現應已畢業而非就學中，是抗告人對之已
    無扶養義務，抗告人就吳靜儀扶養費用支出之主張顯難採信
    。又前開扶養費用數額之主張，業已包括受扶養人之食衣住
    行所有費用在內，自應包含受扶養人之教育費用，非得由抗
    告人另行主張，是抗告人就子女教育費用之主張亦不足採。
    抗告人雖主張其尚須扶養婆婆吳鄭順英，惟依民法第1114條
    以下有關扶養章節之規定，抗告人既非吳鄭順英之扶養義務
    人，亦未能舉證證明吳鄭順英之扶養義務人已無扶養之經濟
    能力，是抗告人就吳鄭順英扶養費用之支出屬道德給付，非
    得認為抗告人之必要支出。從而，抗告人所得主張之必要支
    出共計為22,400元（計算式：16,900元+5,500元）。
(三)聲請人98年每月平均所得42,000元乙情，為抗告人所不爭執
    ，已足認定。則抗告人之收入扣除前開生活費用22,400元後
    ，每月尚餘19,600元可供還款之用，抗告人之債務總額高達
    3,856,730元，為每月還款金額之197倍，尚須16、17年之時
    間始得清償完畢，惟以抗告人44歲之年齡，尚得於法定退休
    年齡前清償完畢，應無不能清償之虞。抗告人縱履行有所不
    便，亦應循個別協商管道與債權人協商還款金額，非得逕以
    更生規避清償債務之責。
四、綜上，抗告人之抗告理由，均非可採。原審法院認抗告人雖
    有毀諾之事實，惟抗告人既未舉證證明其於協商成立後，究
    有何不可歸責於己之事由，致履行顯有重大困難，其聲請更
    生自屬無據。從而原審裁定駁回抗告人更生之聲請，並無違
    誤。抗告意旨指摘原裁定不當，求予廢棄，為無理由，應予
    駁回。
五、據上論結，本件抗告為無理由，依消費者債務清理條例第15
    條，民事訴訟法第495 條之1 第1 項、第449 條第1 項、第
    95條、第78條，裁定如主文。
中    華    民    國    98    年    11    月    11    日
              民事第四庭      審判長  黃宏欽
                              法  官  郭文通
                              法  官  陳樹村
上為正本係照原本作成。
本裁定不得抗告。
中    華    民    國    98    年    11    月    11    日
                              書記官  葉姿敏


司法院資訊處製作；財團法人民間司法改革基金會備份。
